【裁判字號】    98,訴,632
【裁判日期】    990531
【裁判案由】    返還房屋等
【裁判全文】
臺灣新竹地方法院民事判決               98年度訴字第632號
原      告  庚○○
訴訟代理人  涂然焦
            乙○○
被      告  己○○
            戊○○
            丙○○
            甲○○
            丁○○
上列當事人間請求返還房屋等事件，本院於民國99年5 月18日辯
論終結，判決如下：
    主  文
被告己○○、戊○○、丙○○及甲○○應自坐落新竹縣竹東鎮○○段六八一地號土地及其上同段一一三建號即門牌號碼新竹縣竹
東鎮○○里○○鄰○○路九九號建物遷出，並將前開房地返還原
告。
被告丁○○應將坐落新竹縣竹東鎮○○段六八一地號土地及其上
同段一一三建號即門牌號碼新竹縣竹東鎮○○里○○鄰○○路九
九號建物交付原告。
被告己○○、戊○○、丙○○及甲○○應給付原告新台幣壹拾壹
萬玖仟柒佰伍拾玖元及自民國九十九年四月一日起至清償日止，
按年息百分之五計算之利息。
原告其餘之訴駁回。
訴訟費用由被告己○○、戊○○、丙○○及甲○○連帶負擔百分
之五０，被告丁○○負擔百分之四五，餘由原告負擔。
    事實及理由
甲、程序方面
一、按訴狀送達後，原告不得將原訴變更或追加，但擴張或減縮
    應受判決事項之聲明者，不在此限。又被告於訴之變更或追
    加無異議，而為本案之言詞辯論者，視為同意變更或追加，
    民事訴訟法第255 條第1 項第3 款及第2 項定有明文。本件
    原告起訴時，原列己○○、戊○○、丙○○及甲○○為被告
    當事人，嗣於訴訟進行中追加丁○○為被告，並聲明請求被
    告丁○○應將坐落新竹縣竹東鎮○○段681 地號土地及其上
    同段113 建號即門牌號碼新竹縣竹東鎮○○里○○鄰○○路99
    號建物（以下簡稱系爭房地）交付原告。此部分業經被告丁○○到庭無異議，而為本案之言詞辯論，揆諸前開說明，應
    認原告此部分之追加，於法尚無不合，應予准許。又原告起
    訴時，原係聲明請求被告己○○、戊○○、丙○○及甲○○
    應給付原告新台幣（下同）520,000 元及自民國96年6 月30
    日起至清償日止，按年息百分之5 計算之利息，嗣於訴訟進
    行中，原告更正此部分聲明，請求被告己○○、戊○○、丙○○及甲○○應給付原告442,000 元及自99年4 月1 日起至
    清償日止，按年息百分之5 計算之利息，揆之前開規定，亦
    核無不合，應併予准許。
二、本件被告己○○、戊○○、丙○○及甲○○經合法通知，均
    未於言詞辯論期日到場，核無民事訴訟法第386 條各款所列
    情形，爰依原告聲請，由其一造辯論而為判決。
乙、實體方面：
壹、原告主張：
一、系爭房地原為被告丁○○所有，原告於95年3 月20日與被告
    丁○○簽訂不動產買賣契約書，向被告買受系爭房地，雙方
    約定買賣價款為5,000,000 元，原告已於95年4 月26日付清
    買賣價款，依前開不動產買賣契約之約定，被告丁○○即應
    將系爭房地交付原告，惟因雙方熟識已久，且原告未有自住
    之需求，故應允被告丁○○之請求，雙方以口頭約定，原告
    同意將前揭房地借予被告丁○○之母親彭溫聰妹及被告己○○、戊○○、丙○○及甲○○等人繼續居住至彭溫聰妹往生
    後一個月，屆時原告若有意出售，再由被告丁○○或其指定
    之人以原買賣價金加計此段期間所給付銀行貸款利息之總額
    予以承購，若逾期被告丁○○未為承購，即應將系爭房地交
    付原告，不得主張任何權利。惟彭溫聰妹已於96年4 月6 日
    往生，縱扣除治喪期日，被告丁○○至遲亦應於96年6 月30
    日前為承購或交屋事宜之處理。詎經原告數次與被告丁○○
    聯繫，被告丁○○表示並無承購系爭房地之意願，惟經原告
    催促被告丁○○交還系爭房地時，被告丁○○則以被告己○○、戊○○、丙○○及甲○○等人拒不搬離系爭房地，致其
    無法交屋為由，迄仍未履行交付系爭房地之義務，致原告權
    益受損其鉅。
二、又被告丁○○雖已於95年4 月25日將系爭房地之所有權移轉
    登記與原告，惟迄未履行交付系爭房地之義務，爰依買賣之
    法律關係，請求被告丁○○交付系爭房地。再被告己○○、
    戊○○、丙○○及甲○○等人並無何占有使用系爭房地之合
    法正當權源，惟其等迄仍占有使用系爭房地拒不搬遷，依原
    告與被告丁○○之前開口頭約定，其等自96年6 月30日起即
    屬無權占有，是原告自得本於民法第767 條物上請求權之法
    律關係，訴請被告己○○、戊○○、丙○○及甲○○等人遷
    出並返還系爭房地。復被告己○○、戊○○、丙○○及甲○○等人無權占用原告所有之系爭房地，致原告無法對之使用
    收益，是被告己○○、戊○○、丙○○及甲○○自受有相當
    於租金之利益，並致原告受有相當於租金之損害，則原告亦
    得依民法第179 條不當得利之規定，訴請被告己○○、戊○○、丙○○及甲○○給付自96年6 月30日起算至原告起訴前
    之98年8 月31日止，共計26個月相當於租金之不當得利。查
    系爭房地坐落新竹縣竹東鎮○○段，附近商家林立交通便利
    ，原告主張參酌土地法第97條之規定，以系爭土地每平方公
    尺之公告地價年息百分之10計算被告己○○、戊○○、丙○○及甲○○所獲得相當於租金之不當得利實為適當。又查，
    系爭土地98年度之公告地價為每平方公尺20,000元，是以此
    計算被告己○○、戊○○、丙○○及甲○○自96年6 月30日
    起至98年8 月31日止，共計26個月所獲相當於租金之不當得
    利金額共為442,000 元（即20000 ×102 ×10% ÷12＝1700
    0 ，17000×26＝442000）等語。
三、並聲明：(一)被告己○○、戊○○、丙○○及甲○○應自系爭
    房地遷出，並將系爭房地返還原告。(二)被告丁○○應將系爭
    房地交付原告。(三)被告己○○、戊○○、丙○○及甲○○應
    給付原告442,000 元及自99年4 月1 日起至清償日止，按年
    息百分之5 計算之利息。
貳、被告方面：
一、被告丁○○則以：其對於原告之主張均無意見，雙方確實有
    約定在母親百日之後，要將系爭房地交付原告，目前系爭房
    地係由侄兒己○○他們一家人在居住，戶籍也都設籍該址，
    其於母親往生後，即有告知其他被告，已將系爭房地出售原
    告，並請被告己○○等人儘速搬遷，但他們都不理不睬，打
    電話給他們也都不接，實在沒有辦法處理等語置辯，並聲明
    ：原告之訴駁回。
二、被告己○○、戊○○、丙○○及甲○○均未於言詞辯論期日
    到場，亦未提出書狀作何聲明或陳述。
、得心證之理由：
一、查原告主張其於前揭時、地，向被告丁○○購買系爭房地，
    並已依約繳清買賣價款，惟因雙方熟識已久，且原告未有自
    住之需求，故應允被告丁○○之請求，同意將系爭房地借予
    被告丁○○之母親彭溫聰妹及被告等人繼續居住至彭溫聰妹
    往生後一個月，屆時原告若有意出售，再由被告丁○○或其
    指定之人以原買賣價金加及此段期間給付之銀行利息之總額
    承購，若逾期被告丁○○未為承購，即應將系爭房地交付原
    告，不得主張任何權利。詎彭溫聰妹已於96年4 月6 日往生
    ，縱扣除治喪期日，被告丁○○至遲亦應於96年6 月30日前
    為承購或交屋事宜之處理。惟被告丁○○雖已將系爭房地移
    轉登記給原告，惟迄仍未依約履行將系爭房地交付原告之義
    務之事實，業據其提出與所述相符之不動產買賣契約書、新
    竹縣竹東地政事務所建物所有權狀、新竹縣竹東地政事務所
    土地所有權狀、郵局存證信函、土地登記謄本、建物登記謄
    本等件為證，且為被告丁○○所不爭執，自堪信原告此部主
    張為真實。
二、次查，原告又主張系爭房地現為原告所有，至原告雖口頭允
    諾被告丁○○將系爭房地暫借其母彭溫聰妹及被告等人繼續
    居住至彭溫聰妹往生後一個月，惟彭溫聰妹已於96年4 月6
    日往生，縱扣除治喪期日，被告丁○○至遲亦應於96年6 月
    30日將系爭房地交付原告，是被告己○○、戊○○、丙○○
    及甲○○等人自96年6 月30日起即無任何占有使用原告所有
    系爭房地之正當權源，詎其等仍繼續無權占有系爭房地，且
    拒不搬遷之事實，業據其提出與所述相符之不動產買賣契約
    書、新竹縣竹東地政事務所建物所有權狀、新竹縣竹東地政
    事務所土地所有權狀、郵局存證信函、土地登記謄本、建物
    登記謄本及戶籍謄本等件為證，且據證人辛○○到庭證述：
    系爭房地目前係由被告己○○一家人居住使用等語綦詳，並
    為被告丁○○所不爭執，而被告己○○、戊○○、丙○○及
    甲○○經受合法通知均未於言詞辯論期日到場，亦未提出書
    狀作何有利於己之聲明或陳述，以供本院審酌，本院依調查
    證據之結果及斟酌全辯論意旨，亦堪認原告此部分之主張為
    實在。
三、經查，被告己○○、戊○○、丙○○及甲○○等人並無占有
    使用原告所有系爭房地之正當權源等情，已如前述，是本件
    所應審究之爭點乃為原告請求被告己○○、戊○○、丙○○
    及甲○○等人給付相當於租金之不當得利，其金額究以若干
    ，始為合理？茲論述如下：
（一）按無法律上原因而受利益，致他人受損害者，應返還其利
      益。雖有法律上原因，而其後已不存在者，亦同，為民法
      第179 條所明定。故其得請求之範圍，應以他方所受之利
      益為度，非以請求人所受損害若干為準，無權占有他人土
      地，可能獲得相當於租金之利益，為社會通常之觀念，亦
      有最高法院61年台上字第1695號判例可參。經查，被告己○○、戊○○、丙○○及甲○○等人均無占有使用原告所
      有系爭房地之正當權源等情，既如前述，此自屬侵害原告
      使用收益系爭房地之權限，則原告主張被告己○○、戊○○、丙○○及甲○○等人因而受有相當於租金之利益，而
      原告則受有相當於租金之損害，自屬可採。
（二）次按城市地方房屋之租金，以不超過土地及其建築物申報
      總價額年息百分之十為限。此規定於租用基地建築房屋者
      ，準用之。所謂土地總價額，係以法定地價為準，而法定
      地價係土地所有人依土地法規定所申報之地價，在平均地
      權條例施行區域，係指土地所有權人於地政機關舉辦規定
      地價或重新規定地價時之公告申報期間內自行申報之地價
      ，如土地所有權人未於公告期間申報地價者，以公告地價
      百分之八十為其申報地價，此為土地法第97條第1 項、第
      105 條、第148 條、同法施行法第25條及平均地權條例第
      16條所分別明定。又基地租金之數額，除以基地申報地價
      為基礎外，尚須斟酌基地之位置，工商業繁榮之程度，承
      租人利用基地之經濟價值及所受利益等項，並與鄰地租金
      相比較，以為決定，並非必達申報總地價年息百分之10最
      高額，此並有最高法院68年度台上字第3071號判例可資參
      照。依此足悉，法律上就土地租金之範圍已有最高限額之
      規定，除當事人另有約定外，自應受上開法律條文規定限
      制，以定其租金之最高限額。經查，被告己○○、戊○○
      、丙○○及甲○○等人無權占用原告所有系爭房地坐落之
      土地面積為102 平方公尺，而系爭土地自96年1 月迄今之
      申報地價均為每平方公尺5,760 元，又系爭房屋97年全期
      （稅款所屬期間為自96年7 月1 日起至97年6 月30日止）
      之課稅現值為104,600 元、98年全期（稅款所屬期間為自
      97年7 月1 日起至98年6 月30日止）之課稅現值為102,20
      0 元，此有原告提出之土地登記謄本及房屋稅繳納證明書
      等件附卷可稽，再經斟酌系爭房地坐落在新竹縣竹東鎮○○路上，距大明路與東林路口僅數分鐘時間，東林路為竹
      東鎮○○○○○道之一，車輛往來頻繁，周邊商家林立，
      惟系爭房地所位處之大明路為一條僅一線道之馬路，附近
      大部分為住家，尚無繁榮之商業活動，且該建物為兩層樓
      之加強磚造建物，屋齡已數十年等各情，亦有原告所提之
      現況照片、系爭房地周邊地圖等件在卷足憑，是本院審酌
      上情認原告請求被告己○○、戊○○、丙○○及甲○○等
      人給付相當於租金之不當得利，應按申報總價之年息百分
      之8 為計算標準始為適當，故依此計算，核算自96年6 月
      30日起至98年8 月31日止，共計26個月，被告己○○、戊○○、丙○○及甲○○應給付相當於租金之不當得利金額
      為119,759 元【即102 ×5760＋｛（104600＋102200）÷
      2 ｝×8 ﹪×1/ 12 ×26＝119759，小數點以下四捨五入
      】）。從而，原告依不當得利之法律關係，訴請被告己○○、戊○○、丙○○及甲○○給付119,759 元，亦屬於法
      不合，應併予准許，至原告逾此部分之請求，即屬於法無
      據，無從准許。
四、綜上所述，被告丁○○業將系爭房地出售給原告，惟迄未履
    行交付系爭房地之義務，而被告己○○、戊○○、丙○○及
    甲○○等人則均無占用使用原告所有系爭房地之正當權源等
    情，均詳如前述，則原告依買賣之法律關係，訴請丁○○交
    付系爭房地，又依民法第767 條之規定，請求被告己○○、
    戊○○、丙○○及甲○○等人遷出並返還系爭房地，並依不
    當得利之法律關係，訴請被告己○○、戊○○、丙○○及甲○○等人給付自96年6 月30日起至98年8 月31日止，共計26
    個月相當於租金之不當得利共119,759 元及自99年4 月1 日
    起至清償止，按年息百分之5 計算之利息，為有理由，應予
    准許，至逾此部分之請求，則無理由，應予駁回。
五、本件事證已臻明確，兩造其餘主張及舉證，經審酌與判決結
    果尚不生影響，均不另論述，併予敘明。
據上論結，本件原告之訴為一部有理由，一部無理由，應依民事
訴訟法第79條、第85條第1項，判決如主文。
中    華    民    國    99    年    5     月    31    日
                  民事第一庭    法  官  高敏俐
以上正本係照原本作成。
如對本判決上訴，須於判決送達後20日內向本院提出上訴狀。
中    華    民    國    99    年    5     月    31    日
                                書記官  黎秀娟

司法院資訊處製作；財團法人民間司法改革基金會備份。
